ACORDAO-COMPLETO-2420066

ACÓRDÃO 3560/2021 ATA 6/2021 - PRIMEIRA CÂMARA

VISTOS, relatados e discutidos estes autos em que se apreciam atos de concessão de aposentadoria de ex-servidores da Fundação Universidade Federal do Maranhão;
ACORDAM os Ministros do Tribunal de Contas da União, reunidos em sessão da Primeira Câmara, diante das razões expostas pelo relator e com fundamento no artigo 71, incisos III e IX, da Constituição Federal e nos artigos 1º, inciso V, e 39, inciso II, e 45 da Lei 8.443/1992, em:
9.1. considerar legais e ordenar o registro dos atos de concessão de aposentadoria de Alcir José Cardoso Bastos (XXX.287.333-XX) ; Antonio Augusto Pereira Martins (XXX.836.113-XX) ; Arquimedes Moreira Oliveira (XXX.959.693-XX) ; Cipriano Bento Viegas (XXX.048.883-XX) ; Clidioma Jorge Avelar (XXX.262.283-XX) ; Dionete Maria Carvalho Vieira (XXX.748.293-XX) ; Elia Maria de Brito Mello (XXX.036.153-XX) ; 
 9.2. considerar prejudicado, por perda de objeto, o exame do mérito dos atos de concessão de aposentadoria de Benedito de Jesus Lima (XXX.785.503-XX) e Félix Araújo (XXX.231.973-XX) , com fundamento no art. 260, § 5º, do Regimento Interno do Tribunal de Contas da União;
9.3. considerar ilegal e negar registro ao ato inicial de concessão de aposentadoria de Aroaldo Santos (XXX.638.443-XX) ;
9.4. dispensar a devolução dos valores indevidamente recebidos até a data da ciência do acórdão prolatado, com base no Enunciado 106 da Súmula da Jurisprudência do TCU;
9.5. determinar à Fundação Universidade Federal do Maranhão, com base no art. 45 da Lei 8.443/1992, que:
9.5.1. faça cessar os pagamentos decorrentes do ato impugnado, comunicando ao TCU, no prazo de quinze dias, as providências adotadas, nos termos dos arts. 262, caput, do Regimento Interno do TCU e 8º, caput, da Resolução-TCU 206/2007;
9.5.2. cadastre novo ato, livre da irregularidade apontada, submetendo-o ao TCU no prazo de trinta dias, nos termos dos arts. 262, § 2º, do Regimento Interno do TCU e 19, § 3º, da Instrução Normativa-TCU 78/2018;
9.5.3. informe ao interessado o teor do acórdão prolatado, encaminhando ao TCU, no prazo de trinta dias, comprovante da data de ciência pela interessada, nos termos do art. 4º, § 3º, da Resolução-TCU 170/2004, alertando-a de que o efeito suspensivo proveniente de eventual interposição de recurso junto ao TCU não a exime da devolução dos valores indevidamente percebidos após a notificação, em caso de não provimento desse recurso;
9.5.4. para os atos de concessão de aposentadoria Alcir Jose Cardoso Bastos (XXX.287.333-XX) e Dionete Maria Carvalho Vieira (XXX.748.293-XX) , retifique o tipo de registro de 'alteração' para 'inicial', e substitua os fundamentos legais dos atos para que constem o artigo 3º da EC 47/2003, de acordo com as Portarias 377/2016 e 375/2016 emitidas pela Fundação Universidade Federal do Maranhão.

Atos de concessão de aposentadoria.

Primeira Câmara

3. Interessados/Responsáveis:
3.1. Interessados: Alcir Jose Cardoso Bastos (XXX.287.333-XX); Antonio Augusto Pereira Martins (XXX.836.113-XX); Aroaldo Santos (XXX.638.443-XX); Arquimedes Moreira Oliveira (XXX.959.693-XX); Benedito de Jesus Lima (XXX.785.503-XX); Cipriano Bento Viegas (XXX.048.883-XX); Clidioma Jorge Avelar (XXX.262.283-XX); Dionete Maria Carvalho Vieira (XXX.748.293-XX); Elia Maria de Brito Mello (XXX.036.153-XX); Félix Araújo (XXX.231.973-XX).

13.1. Ministros presentes: Benjamin Zymler (na Presidência), Walton Alencar Rodrigues (Relator), Vital do Rêgo e Jorge Oliveira.
13.2. Ministro-Substituto presente: Augusto Sherman Cavalcanti.

WALTON ALENCAR RODRIGUES

Transcrevo instrução, cuja proposta foi acolhida pelo escalão dirigente da Secretaria de Fiscalização de Pessoal (Sefip) :
INTRODUÇÃO
1.	Trata-se de atos de concessão de aposentadoria de Alcir Jose Cardoso Bastos, Antonio Augusto Pereira Martins, Aroaldo Santos, Arquimedes Moreira Oliveira, Benedito de Jesus Lima, Cipriano Bento Viegas, Clidioma Jorge Avelar, Dionete Maria Carvalho Vieira, Elia Maria de Brito Mello e Felix Araujo, ex-servidores da Fundação Universidade Federal do Maranhão.
2.	Os atos foram submetidos, para fim de registro, à apreciação do Tribunal de Contas da União (TCU) , de acordo com o art. 71, inciso III, da Constituição Federal. O cadastramento e a disponibilização ao TCU ocorreram por intermédio do Sistema de Apreciação e Registro de Atos de Admissão e Concessões, na forma dos arts. 2º, caput e incisos I a VI, e 4º, caput, da Instrução Normativa - TCU 78/2018.
EXAME TÉCNICO
Encaminhamentos anteriores
3.	À peça 12, consta instrução propondo que os atos objeto destes autos fossem apreciados pela legalidade, a qual contou com anuência da Unidade Técnica (peça 13) . Todavia, o membro do parquet, em seu parecer à peça 14, sugere a adoção de diligência saneadora em relação ao ato do Sr. Aroldo Santos, aquiescendo a proposta pela legalidade dos demais atos e determinando medida saneadora em relação aos atos de peças 1 e 8.
4.	Analisando a questão, por meio de Despacho à peça 15, o Ministro-relator determinou a realização da diligência proposta pelo MP/TCU.
5.	À peça 16, foi expedida a diligência objeto de determinação, a qual foi respondida pela UJ à peça 19.
6.	Destarte, os autos estão aptos a ser instruídos a fim de analisar o ato relativo ao Sr. Aroldo Santos, considerando que o membro do parquet aquiesceu com a proposta de mérito formulada para os demais atos, não subsistindo esclarecimentos em relação a estes.
Exame das constatações
7.	Em análise do ato do Sr. Aroldo Santos, verifica-se que o interessado foi inativado em 31/8/2016, com proventos calculado pela média das remunerações, computados mais de 37 anos de tempo de atividade.
8.	Em consulta ao contracheque à peça 20, constata-se que os proventos estão sendo pagos em rubrica correspondendo aos ditames da EC 41/03. À peça 19, p. 7, o Gestor informa que os proventos foram calculados automaticamente pelo Siape e, como o valor final foi superior à última remuneração paga, fez-se o ajuste para o menor valor.  Portanto, a preocupação do MP/TCU quanto à correção do valor da média restou dirimida (peça 14) .
9.	Destarte, não se verifica óbice para que o ato seja apreciado pela legalidade.
Outras considerações
10.	Em relação aos Srs. BENEDITO DE JESUS LIMA e FELIX ARAUJO, estes faleceram, respectivamente, em 4/5/2018 e 31/3/2016. 
11.	Nestes casos, o art. 260, § 5º, do Regimento Interno do TCU, preconiza que o Tribunal poderá considerar prejudicado, por perda de objeto, o exame dos atos de "concessão cujos efeitos financeiros tenham se exaurido antes de seu processamento pela Corte, seja pelo falecimento dos favorecidos, seja pelo advento do termo final das condições objetivas necessárias à manutenção do benefício". Portanto, tal fato será aplicado aos interessados em questão.
12.	Em relação aos demais atos objeto destes autos (peças 1, 2, 4, 6, 7, 8 e 9) , cabe destacar que já foram objeto de análise na instrução de mérito à peça 12, cuja proposta de apreciação pela legalidade foi aquiescida pelo membro do parquet em seu parecer à peça 14.
13.	Destarte, em relação a estes atos, prevalece a proposta de mérito já anteriormente formulada.	
14.	Ademais, cabe destacar, para os atos de peças 1 e 8, que o MP/TCU sugere adoção de determinação saneadora nos seguintes termos, a qual será incorporada na proposta de encaminhamento desta instrução.
determinação à Secretaria de Fiscalização de Pessoal que retifique, nos termos do art. 6º, § 1º, inciso II, da Resolução TCU 206, de 2007, com redação dada pela Resolução TCU 237, de 2010, nos referidos atos o tipo de registro de 'alteração' para 'inicial', e que substitua os fundamentos legais dos atos de acordo com as Portarias 377/2016 e 375/2016, acima transcritas (art. 3º da Emenda Constitucional 47/2005) 
CONCLUSÃO
15.	Será proposto que o ato do Sr. AROALDO SANTOS, CPF XXX.638.443-XX, ato número 10496203-04-2016-000404-8 (inicial) , seja apreciado pela legalidade (peça 3) .
16.	No que tange aos atos abaixo relacionados (peças 5 e 10) , será proposto que sejam considerados "prejudicados por perda de objeto".
- BENEDITO DE JESUS LIMA, CPF XXX.785.503-XX, ato número 10496203-04-2016-000386-6 (inicial) ;
- FELIX ARAUJO, CPF XXX.231.973-XX, ato número 10496203-04-2016-000166-9 (inicial) .
17.	Em relação aos demais atos objeto destes autos (peças 1, 2, 4, 6, 7, 8 e 9) , prevalece a proposta de mérito já formulada na instrução à peça 12.
18.	Para os atos de peças 1 e 8, será proposto determinação para que a Sefip retifique o tipo de registro de 'alteração' para 'inicial', e que substitua os fundamentos legais dos atos para que constem o artigo 3º da EC 47/2003, de acordo com as Portarias 377/2016 e 375/2016, abaixo transcritos:
PORTARIA Nº 377, DE 9 DE MAIO DE 2016 
A reitora DA UNIVERSIDADE FEDERAL DO MARANHÃO, no uso de suas atribuições legais, estatutárias e regimentais, considerando o Acórdão 3270/2016-TCU-Segunda Câmara, prolatado em 08.03.2016, que integra o processo nº 23115.006836/2006-13, resolve: 
Alterar o fundamento legal da aposentadoria do servidor Alcir José Cardoso Bastos, aposentado no cargo de Eletricista, Nível de Classificação C, Nível de Capacitação IV, Padrão de Vencimento 14, matrícula nº 0407080, do Quadro de Pessoal da Universidade Federal do Maranhão, por meio da Portaria nº 448/2006-GR, de 14 de novembro de 2006, publicada na página 10, seção 2, do DOU nº 223, de 22/11/2006, onde se lê: nos termos da alínea a, do Inciso III, do § 1º do artigo 40 da Constituição Federal, leia-se: artigo 3º incisos I, II e III da Emenda Constitucional nº 47/2005, publicada no DOU de 06/07/2005. 
NAIR PORTELA SILVA COUTINHO 
PORTARIA Nº 375, DE 9 DE MAIO DE 2016 A reitora DA UNIVERSIDADE FEDERAL DO MARANHÃO, no uso de suas atribuições legais, estatutárias e regimentais, considerando o Acórdão 3270/2016-TCU-Segunda Câmara, prolatado em 08/03/2016, que integra o processo nº 23115.008154/2006-40, resolve: 
Alterar o fundamento legal da aposentadoria da servidora Dionete Maria Carvalho Vieira, aposentada no cargo de Assistente em Administração, Nível de Classificação D, Nível de Capacitação I, Padrão de Vencimento 15, matrícula nº 0406243, do Quadro de Pessoal da Universidade Federal do Maranhão, por meio da Portaria nº 473/2006-GR, de 13 de dezembro de 2006, publicada na página 16, seção 2, do DOU nº 243, de 20/12/2006, onde se lê: nos termos da alínea a, do Inciso III, do § 1º do artigo 40 da Constituição Federal, leia-se: artigo 3º incisos I, II e III da Emenda Constitucional nº 47/2005, publicada no DOU de 06/07/2005. 
NAIR PORTELA SILVA COUTINHO
PROPOSTA DE ENCAMINHAMENTO
19.	Ante o exposto, propõe-se:
a) considerar legal e determinar o registro do ato de concessão de aposentadoria do interessado abaixo nominado, com fundamento nos arts. 71, inciso III, da Constituição Federal, 1º, inciso V, e 39, inciso II, da Lei 8.443/1992 e 260, § 1º, do Regimento Interno do Tribunal de Contas da União.
- AROALDO SANTOS, CPF XXX.638.443-XX, ato número 10496203-04-2016-000404-8 (inicial) ;
b) considerar prejudicado, por perda de objeto, o exame do mérito dos atos de concessão de aposentadoria, com fundamento no art. 260, § 5º, do Regimento Interno do Tribunal de Contas da União.
- BENEDITO DE JESUS LIMA, CPF XXX.785.503-XX, ato número 10496203-04-2016-000386-6 (inicial) ;
- FELIX ARAUJO, CPF XXX.231.973-XX, ato número 10496203-04-2016-000166-9 (inicial) .
c) para os atos abaixo relacionados, prevalece a proposta de mérito pela legalidade já formulada na instrução à peça 12.
- ALCIR JOSE CARDOSO BASTOS, CPF XXX.287.333-XX, ato número 10496203-04-2016-000235-5 (1ª alteração) ;
- ANTONIO AUGUSTO PEREIRA MARTINS, CPF XXX.836.113-XX, ato número 10496203-04-2016-000442-0 (inicial) ;
- ARQUIMEDES MOREIRA OLIVEIRA, CPF XXX.959.693-XX, ato número 10496203-04-2016-000455-2 (inicial) ;
- CIPRIANO BENTO VIEGAS, CPF XXX.048.883-XX, ato número 10496203-04-2016-000129-4 (inicial) ;
- CLIDIOMA JORGE AVELAR, CPF XXX.262.283-XX, ato número 10496203-04-2016-000454-4 (inicial) ;
- DIONETE MARIA CARVALHO VIEIRA, CPF XXX.748.293-XX, ato número 10496203-04-2016-000234-7 (1ª alteração) ;
- ELIA MARIA DE BRITO MELLO, CPF XXX.036.153-XX, ato número 10496203-04-2015-000338-3 (inicial) .
	c) para os atos abaixo relacionados, determinar à Sefip, nos termos do artigo 4º, inciso I, da Resolução TCU 315/2020, e do art. 6º, § 1º, inciso II, da Resolução TCU 206, de 2007, com redação dada pela Resolução TCU 237, de 2010; que retifique nos referidos atos o tipo de registro de 'alteração' para 'inicial', e que substitua os fundamentos legais dos atos para que constem o artigo 3º da EC 47/2003, de acordo com as Portarias 377/2016 e 375/2016 emitidas pela Universidade Federal do Maranhão.
- ALCIR JOSE CARDOSO BASTOS, CPF XXX.287.333-XX, ato número 10496203-04-2016-000235-5 (1ª alteração) ;
- DIONETE MARIA CARVALHO VIEIRA, CPF XXX.748.293-XX, ato número 10496203-04-2016-000234-7 (1ª alteração) ;
O Ministério Público junto ao TCU dissentiu, em parte, da proposta da Unidade Técnica:
Trata-se de processo consolidado com dez atos de aposentadoria em favor de servidores da Fundação Universidade Federal do Maranhão, com pareceres pela legalidade por parte do controle interno.
A Secretaria de Fiscalização de Pessoal, após a realização de diligência saneadora, propõe, no mérito, considerar:
a) prejudicado, por perda de objeto, o exame dos atos em favor de Benedito de Jesus Lima (peça 5) e de Félix Araújo (peça 10) ;
b) legais os demais atos concessórios, com algumas retificações nos formulários.
Com relação ao ato de Aroaldo Santos (peça 3) , a Fundação Universidade Federal do Maranhão, em resposta à diligência, encaminhou o demonstrativo do cálculo da média das remunerações de contribuição do interessado (peça 19) .
Neste memorial, nota-se que foram levados em consideração apenas os valores das contribuições realizadas pelo servidor no cargo efetivo em que se deu a aposentadoria, ou seja, somente aquelas efetivadas a partir de julho de 1998.
No entanto, o art. 1º da Lei 10.887/2004 estabelece que a média deve considerar, em seu cálculo, todo o período contributivo desde a competência de julho de 1994, in verbis:
Art. 1º No cálculo dos proventos de aposentadoria dos servidores titulares de cargo efetivo de qualquer dos Poderes da União, dos Estados, do Distrito Federal e dos Municípios, incluídas suas autarquias e fundações, previsto no § 3º do art. 40 da Constituição Federa l e no art. 2º da Emenda Constitucional nº 41, de 19 de dezembro de 2003, será considerada a média aritmética simples das maiores remunerações, utilizadas como base para as contribuições do servidor aos regimes de previdência a que esteve vinculado, correspondentes a 80% (oitenta por cento) de todo o período contributivo desde a competência julho de 1994 ou desde a do início da contribuição, se posterior àquela competência.
No caso, os períodos averbados pelo servidor, exercidos antes de seu ingresso na Fundação Universidade Federal do Maranhão, foram desconsiderados para efeito do cálculo dos proventos.
Dessa forma, a aposentadoria em apreço deve ser considerada ilegal, em razão da inobservância da disciplina prevista no art. 1º da Lei 10.887/2004.
Nessa linha de entendimento, citem-se os seguintes precedentes:
Acórdão 11569/2018-TCU-Segunda Câmara
APOSENTADORIA. PROVENTOS ARBITRADOS COM BASE NA MÉDIA DAS REMUNERAÇÕES DE CONTRIBUIÇÃO. NÃO INCLUSÃO, NO CÁLCULO DA MÉDIA, DE SALÁRIOS REFERENTES A PERÍODOS POSTERIORES À COMPETÊNCIA JULHO DE 1994. ILEGALIDADE DO ATO. NEGATIVA DE REGISTRO. DETERMINAÇÕES.
Acórdãos 1.294/2019 e 1.296/2019, da 2ª Câmara
PESSOAL. ATO DE CONCESSÃO DE APOSENTADORIA. TRIBUNAL REGIONAL DO TRABALHO DA 1ª REGIÃO/RJ. PROVENTOS ARBITRADOS COM BASE NA MÉDIA ARITMÉTICA SIMPLES DAS MAIORES REMUNERAÇÕES, UTILIZADAS COMO BASE PARA AS CONTRIBUIÇÕES DO SERVIDOR AOS REGIMES DE PREVIDÊNCIA A QUE ESTEVE VINCULADO. NÃO INCLUSÃO, NO CÁLCULO DA MÉDIA, DE SALÁRIOS REFERENTES A PERÍODOS DE TRABALHO POSTERIORES À COMPETÊNCIA JULHO DE 1994. ILEGALIDADE DO ATO. NEGATIVA DE REGISTRO. DETERMINAÇÕES.
O demonstrativo revela, ainda, a existência de outra falha no cálculo, que consiste no aumento da remuneração de contribuição mensal, decorrente da adição da Gratificação Natalina, situação observada com mais frequência nos meses de novembro de cada ano.
 Anualmente, a Gratificação Natalina continua sendo deferida, após a vigência da aposentadoria, juntamente com os 12 proventos, calculados pela média.
A metodologia de cálculo em questão, ao considerar os valores da Gratificação Natalina juntamente com as remunerações mensais, está embutindo tal benefício na média e, consequentemente, nos proventos.
Desse modo, mister se faz reconhecer o pagamento em duplicidade da referida gratificação, diluída no cálculo dos proventos mensais e na forma de 13º salário.
A jurisprudência desta Corte de Contas considera irregular essa forma de cálculo, conforme as deliberações a seguir relacionadas:
Acórdão 1947/2019-TCU-Segunda Câmara
PESSOAL. ATO DE CONCESSÃO DE APOSENTADORIA. SUPERINTENDÊNCIA DE ADMINISTRAÇÃO DO MINISTÉRIO DO PLANEJAMENTO, ORÇAMENTO E GESTÃO NO AMAPÁ. PROVENTOS ARBITRADOS COM BASE NA MÉDIA ARITMÉTICA SIMPLES DAS MAIORES REMUNERAÇÕES, UTILIZADAS COMO BASE PARA AS CONTRIBUIÇÕES DO SERVIDOR AOS REGIMES DE PREVIDÊNCIA A QUE ESTEVE VINCULADO. INCONSISTÊNCIA NO CÁLCULO DA MÉDIA, RELACIONADA À GRATIFICAÇÃO NATALINA. ILEGALIDADE DO ATO. NEGATIVA DE REGISTRO. DETERMINAÇÕES.
Acórdão 2263/2019-TCU-Segunda Câmara
PESSOAL. ATO DE CONCESSÃO DE APOSENTADORIA. SUPERINTENDÊNCIA DE ADMINISTRAÇÃO DO MINISTÉRIO DO PLANEJAMENTO, ORÇAMENTO E GESTÃO NO AMAPÁ. PROVENTOS ARBITRADOS COM BASE NA MÉDIA ARITMÉTICA SIMPLES DAS MAIORES REMUNERAÇÕES, UTILIZADAS COMO BASE PARA AS CONTRIBUIÇÕES DO SERVIDOR AOS REGIMES DE PREVIDÊNCIA A QUE ESTEVE VINCULADO. INCONSISTÊNCIAS, NO CÁLCULO DA MÉDIA PREVISTA NA LEI Nº 10.887/2004, RELACIONADAS À GRATIFICAÇÃO NATALINA E AO ADICIONAL DE FÉRIAS. CONTRARIEDADE AOS PROCEDIMENTOS PREVISTOS NO Acórdão 1176/2015-TCU-Plenário. ILEGALIDADE DO ATO. NEGATIVA DE REGISTRO. DETERMINAÇÕES.
Acórdão 1946/2019-TCU-Segunda Câmara
PESSOAL. ATOS DE CONCESSÃO DE APOSENTADORIA. GERÊNCIA EXECUTIVA DO INSS - CURITIBA (PR) . APRECIAÇÃO DE TRÊS ATOS PREJUDICADA, POR PERDA DE OBJETO, EM VIRTUDE DO FALECIMENTO DOS INTERESSADOS. PROVENTOS ARBITRADOS COM BASE NA MÉDIA ARITMÉTICA SIMPLES DAS MAIORES REMUNERAÇÕES, UTILIZADAS COMO BASE PARA AS CONTRIBUIÇÕES DO SERVIDOR AOS REGIMES DE PREVIDÊNCIA A QUE ESTEVE VINCULADO. DESTAQUE, PARA A PROMOÇÃO DE OITIVA DE UMA INTERESSADA, EM ATO CONTENDO INCONSISTÊNCIA NO CÁLCULO DA MÉDIA, RELACIONADA À GRATIFICAÇÃO NATALINA. LEGALIDADE DOS DEMAIS ATOS. CIENTIFICAÇÃO.
O ato em apreço foi encaminhado pelo controle interno em 23/2/2017, de modo que não houve o decurso do prazo de cinco anos previsto pelo Supremo Tribunal Federal, no âmbito do RE 636.553, para a apreciação de atos de natureza complexa, por parte do Tribunal de Contas da União.
Ante o exposto, o Ministério Público de Contas manifesta-se pela ilegalidade e recusa de registro do ato de aposentadoria em favor de Aroaldo Santos (peça 3) e aquiesce à proposta oferecida pela Secretaria de Fiscalização de Pessoal, quanto aos demais atos concessórios.
É o relatório.

não há

Procurador Júlio Marcelo de Oliveira.

APOSENTADORIA. UNIVERSIDADE FEDERAL. INCONSISTÊNCIA VERIFICADA NA BASE DE CÁLCULO DA MÉDIA DAS 80% MAIORES REMUNERAÇÕES DE CONTRIBUIÇÃO. ILEGALIDADE E NEGATIVA DE REGISTRO. PREJUÍZO AO EXAME DE MÉRITO DE DOIS ATOS DE CONCESSÃO ANTE O ÓBITO DOS INTERESSADOS ANTES DO JULGAMENTO PELO TRIBUNAL. LEGALIDADE E REGISTRO DOS DEMAIS ATOS DE APOSENTAORIA. DETERMINAÇÃO. CIÊNCIA.

APOSENTADORIA (APOS)

Secretaria de Fiscalização de Integridade de Atos e Pagamentos de Pessoal e de Benefícios Sociais (Sefip).

Cuidam os autos de atos de aposentadoria de Alcir José Cardoso Bastos, Antonio Augusto Pereira Martins, Aroaldo Santos, Arquimedes Moreira Oliveira, Benedito de Jesus Lima, Cipriano Bento Viegas, Clidioma Jorge Avelar, Dionete Maria Carvalho Vieira, Elia Maria de Brito Mello e Félix Araújo, ex-servidores da Fundação Universidade Federal do Maranhão.
A Secretaria de Fiscalização de Pessoal opina por considerar prejudicados, por perda de objeto, os atos de concessão de Benedito de Jesus Lima e Félix Araújo, ante o falecimento dos interessados anteriormente à apreciação das concessões por esta Corte de Contas. Em relação aos demais títulos de inatividade, propõe a legalidade e o registro, bem como determinação à unidade de origem para que sejam retificadas informações erroneamente cadastradas nos atos de concessão de Alcir José Cardoso Bastos e Dionete Maria Carvalho Vieira.
O Ministério Público junto ao TCU diverge da proposta da Unidade Técnica, apenas, quanto à ilegalidade e negativa de registro do ato de concessão de Aroaldo Santos, em razão de inconsistências verificadas na base de cálculo da média das remunerações, por não considerar todo o período contributivo determinado pelo artigo 1º da Lei 10.887/2004 e incluir a gratificação natalina, a qual já é paga juntamente com os proventos após a aposentadoria.
Feito esse resumo, decido.
Acolho o parecer do Parquet especializado, cujas razões, desde logo, incorporo ao meu voto. 
O ato de aposentadoria de Aroaldo Santos, vigente em 31/8/2016, foi fundamentado nas regras estabelecidas na Emenda Constitucional 41/2003, as quais previram inativação voluntária por idade e por tempo de contribuição, com proventos calculados pela média das remunerações de contribuição.
Em consulta à memória de cálculo dos proventos do interessado (peça 19) , verifico que a medida aritmética simples das remunerações de contribuição considerou apenas o período no qual o interessado exerceu cargo público, a partir de julho de 1998, não tendo sido incluso lapso anterior em que o ex-servidor contribuiu ao Regime Geral da Previdência Social (RGPS) , em afronta ao art. 1º, da Lei 10.887/2004. Aroaldo Santos laborou por 21 anos e 26 dias na iniciativa privada, tendo contribuído, nesse período, para o Regime Geral de Previdência Social (peça 3, p. 3) .
Além disso, identifico aumento da remuneração de contribuição mensal oriundo de acréscimo de gratificação natalina, sobretudo nos meses de novembro e dezembro de cada ano. Ocorre que o pagamento do 13º salário continua sendo pago mesmo após a vigência da aposentadoria, juntamente como os proventos de inatividade majorado pela inclusão a gratificação natalina. A sua continuidade implicaria duplicidade da referida gratificação.
Por essas razões, julgo ilegal e nego registro ao ato de concessão de aposentadoria de Aroaldo Santos.
 O exame de mérito dos atos de concessão de aposentadoria de Benedito de Jesus Lima e Félix Araújo, falecidos respectivamente m 4/5/2018 e 31/3/2016, deve ser considerado prejudicado por perda de objeto, com fundamento no art. 260, § 5º, do Regimento Interno do Tribunal de Contas da União.
Os demais atos de concessão estão aderentes ao ordenamento jurídico, estando aptos ao julgamento pela legalidade e registro.
Determino, ainda, à unidade jurisdicionada de origem que corrija o tipo de registro, de alteração para inicial, assim como fundamento legal para o artigo 3º da Emenda Constitucional 47/2003, nos atos de concessão de Alcir José Cardoso Bastos e Dionete Maria Carvalho Vieira, a fim de compatibilizá-los com os demais dados do processo.
Por fim, o ato de concessão de aposentadoria de Aroaldo Santos ingressou no Tribunal em 23/2/2017, há menos do prazo de cinco anos deste julgamento, estando de acordo com a tese fixada pelo Supremo Tribunal Federal, no julgamento do RE 636.553, da relatoria do E. Ministro Gilmar Mendes (de 19/2/2020, Plenário, Ata 75/2020, DJE nº 129) .
Ante o exposto, voto no sentido de que o Tribunal adote o acórdão que ora submeto à deliberação deste colegiado.
TCU, Sala das Sessões Ministro Luciano Brandão Alves de Souza, em 9 de março de 2021.
WALTON ALENCAR RODRIGUES 
Relator